【裁判字號】    99,訴,553
【裁判日期】    990812
【裁判案由】    債務人異議之訴
【裁判全文】
臺灣臺北地方法院民事判決               99年度訴字第553號
原      告  羅黃玉鳳
訴訟代理人  李世章律師
            徐念懷律師
被      告  徐振家
訴訟代理人  劉岱音律師
上列當事人間債務人異議之訴事件，本院於中華民國99年7月29
日言詞辯論終結，判決如下：
    主      文
原告之訴駁回。
訴訟費用由原告負擔。
    事實及理由
壹、程序方面
    按原告於判決確定前，得撤回訴之全部或一部；但被告已為
    本案之言詞辯論者，應得其同意；訴之撤回，被告於期日到
    場，未為同意與否之表示者，自該期日起，十日內未提出異
    議者，視為同意撤回，民事訴訟法第262條第1項、第4項定
    有明文。查原告起訴時原以原告及訴外人羅玫琦為原告，並
    聲明：「(一)本院98年度司執字第101102號拍賣抵押物強制執
    行程序應予撤銷。(二)確認羅玫琦與被告間如附件依所示之支
    票債權不存在。(三)確認原告與被告間如附件二所示不動產設
    定之抵押權不存在。」，嗣於民國99年3月22日將訴之聲明
    變更為：「本院98年度司執字第101102號拍賣抵押物強制執
    行事件所為之強制執行程序應予撤銷。」，撤回原訴之聲明
    第2項及第3項，並於99年6月2日當庭撤回羅玫琦之起訴，被
    告亦未於10日內表示異議，視為同意撤回，合先敘明。
貳、實體方面
一、原告主張：訴外人即原告之女兒羅玫琦從未授權訴外人沈忠
    盛代為處理羅玫琦與被告間借貸事宜，而被告所持有支票號
    碼為CN0000000，票面金額為新臺幣（下同）150萬元，發票
    日為民國97年12月21日，發票人為神通事業有限公司之支票
    乙紙（下稱系爭支票）之背面背書並非羅玫琦所為，羅玫琦
    與被告從未發生任何債權債務關係。又羅玫琦與被告間既無
    任何債權債務關係，而原告亦未於不動產抵押權設定契約書
    上簽名，則不動產抵押擔保之債權自不存在，被告竟向本院
    聲請裁定准予強制執行，倘原告所有不動產經查封拍賣，將
    有害原告權益。爰依強制執行法第14條規定提起本件債務人
    異議之訴。並聲明：本院98年度司執字第101102號拍賣抵押
    物強制執行事件所為之強制執行程序應予撤銷。
二、被告則以：羅玫琦於97年10月間經沈忠聖之介紹向被告借款
    150萬元，並同意以原告所有坐落於臺北市○○區○○段二
    小段349、349之1、349-2地號土地，及其上臺北市○○區○
    ○段二小段867建號之建物即門牌號碼臺北市○○路○段18巷
    13號2樓（下稱系爭房地）設定200萬元之最高限額抵押權，
    權利人為被告，義務人為原告，債務人為羅玫琦，被告乃同
    意借款150萬元予羅玫琦。嗣被告於97年10月23日將150萬元
    交付予羅玫琦之代理人沈忠聖，沈忠盛並交付發票日為97年
    10月23日之系爭支票及系爭房地之所有權狀、原告之印鑑證
    明等資料予被告，委由訴外人即代書李天寶辦理系爭房地之
    抵押權設定。嗣因羅玫琦表示因貸款尚未辦妥，而一再更改
    系爭支票之發票日，先要求更改為97年11月21日，再要求更
    改為97年12月21日，因羅玫琦與被告未書立借據，被告為求
    慎重，乃再於97年12月21日要求羅玫琦之代理人沈忠聖簽發
    150萬元之本票乙紙（下稱系爭本票），沈忠聖並於系爭本
    票背面載明收到借款150萬元，嗣原告及羅玫琦向合作金庫
    建國分行貸款遭拒絕後，竟以借款遭沈忠聖取走未交付為由
    拒絕還款。縱認借款人為沈忠盛，然原告將土地及建物權狀
    正本、身份證影本、印鑑證明及印鑑章交付予羅玫琦及沈忠
    盛辦理抵押權設定登記，於辦理抵押權登記後亦未為反對之
    意思表示，至少有表見代理之適用等語，資為抗辯。並聲明
    ：原告之訴駁回。
三、兩造不爭執事項
  (一)被告向本院聲請拍賣原告所有之系爭房地，經本院98年度司
    拍字第393號准予強制執行，被告於98年11月6日向本院聲請
    拍賣抵押物強制執行，並經本院以98年度司執字第101102號
    拍賣抵押物強制執行事件受理在案。
  (二)被告持有發票人為神通事業有限公司所簽發之發票日為97年
    12月21日（票面金額為150萬元之支票乙紙，支票號碼為CN0
    000000）。系爭支票經過二次更改，原先發票日97年10月23
    日，第一次更正為97年11月21日，第二次更正為97年12月21
    日。
四、得心證之理由
    本件原告主張羅玫琦並未向被告借款，羅玫琦與被告間既無
    任何債權債務關係，而原告亦未於不動產抵押權設定契約書
    上簽名，則不動產抵押擔保之債權自不存在，則為被告所否
    認，並以前詞置辯，是本件所應審究者為：羅玫琦有無向被
    告借款150萬元？若羅玫琦與被告成立消費借貸契約，借款
    是否已交付？原告與被告間有無成立不動產抵押權設定契約
    ？茲分別論述如下：
  (一)按執行名義無確定判決同一之效力者，於執行名義成立前，
    如有債權不成立或消滅或妨礙債權人請求之事由發生，債務
    人亦得於強制執行程序終結前提起異議之訴，強制執行法第
    14條第2項定有明文。次按抵押權從屬於債權而存在，若債
    權不存在或確定不發生，則抵押權自不能單獨而存在，故抵
    押權之成立，以債權已存在為前提，債權若不存在，抵押權
    亦不成立，最高法院83年台上字第2041號判決要旨可資參照
    。準此，若抵押權因債權不存在而未成立，則債務人自得依
    強制執行法第14條第2項提起債務人異議之訴。
  (二)經查，辦理系爭房地抵押權設定登記之代書即證人李天寶於
    99年5月19日到庭具結證稱：「（是否認識兩造及沈忠聖？
    ）辦抵押權設定的案子之前不認識，辦這個案子之後才認識
    。」、「（提示土地登記申請書、土地、建築改良物抵押權
    設定契約書，羅黃玉鳳是否有將系爭房地設定抵押權予被告
    ？當時設定的情形為何？請詳述之。）當時是被告到我的事
    務所來，跟我說有人欠他錢，要辦抵押權設定，當時是被告
    拿系爭房地權狀過來及羅玫琦、羅黃玉鳳的身分證影本及印
    鑑章過來，後來我案子打好之後我就找被告，我跟被告說設
    定沒有看到債務人，我需要債務人在上面簽名，大概過了三
    天，就有一個沈先生把簽好名字的抵押權設定契約書及印鑑
    證明過來給我叫我送件，後來就送件了。」、「（羅玫琦事
    後是否知道有辦這件抵押權設定？）應該是知道。」、「（
    羅玫琦事後有沒有跟你說過抵押權設定是沒有經過他同意？
    ）後來羅玫琦要將權狀拿回去的時候，有跟被告一起到我的
    事務所來，他說他知道有這個設定，而且有說沈忠聖跟他說
    ，辦設定目的就是要取信客戶，客戶就是指被告，所以才辦
    這個設定。」、「（在辦理抵押權設定登記的時候，需要哪
    些文件？）土地及建物權狀正本、兩造身分證影印本、所有
    權人的印鑑證明、印鑑章、抵押權人的便章。」等語（本院
    卷(二)第25頁、第25頁反面），可知羅玫琦確曾委託沈忠聖出
    面向被告借款150萬元，並將系爭房地之權狀正本、其與原
    告之身份證影本、印鑑章及印鑑證明交由沈忠盛，由沈忠盛
    交給代書即證人李天寶辦理抵押權設定登記，於抵押權設定
    登記予被告之過程中，原告或羅玫琦從未表示異議，亦明知
    有抵押權設定之事實。而辦理抵押權設定登記時，需具備之
    土地及建物權狀正本、兩造身分證影印本、所有權人之印鑑
    證明、印鑑章、抵押權人之便章等，均屬個人重要證件及資
    料，若非明知用途，當無輕率交付他人使用之可能，羅玫琦
    既不否認曾將設定抵押權所需之資料及文件均交付予沈忠盛
    （本院卷(二)第50頁），亦足證其明知本件抵押權設定登記。
    再者，依系爭房地之抵押權土地登記申請書上記載，本件原
    因發生日期為97年10月29日，權利人為被告，義務人為原告
    ，債務人為羅玫琦，擔保債權總金額為200萬元（本院卷(一)
    第9頁至第11頁），而上開土地登記申請書上並有原告之簽
    名及羅玫琦之蓋章，倘羅玫琦並未透過沈忠聖向被告借款
    150萬元，並已收受借款150萬元，又何需將原告所有之系爭
    房地設定抵押權予被告，足徵羅玫琦與被告間確有債權債務
    關係存在，並已收受借款150萬元。至原告雖辯稱土地登記
    申請書上原告之簽名係屬偽造，並非原告所親簽云云；惟查
    ，原告委任訴訟代理人代理之委任狀上之簽名為其所親簽（
    本院卷(一)第50頁、卷(二)第24頁反面），而該簽名與土地登記
    申請書上原告之簽名（本院卷(一)第9頁至第11頁），不僅結
    構佈局、態勢神韻相符，且其書寫習慣包含起筆、收筆、筆
    力、筆速、連筆、筆序等筆劃細部特徵均屬相同，顯見兩者
    筆跡均為原告所親簽，則原告仍辯稱土地登記申請書上之簽
    名為偽造，顯屬無據，非可採信。
  (三)又沈忠盛於系爭本票背面載明「本人沈忠盛點收現金新臺幣
    壹佰伍拾萬元無誤」（本院卷(一)第40頁反面），可知沈忠盛
    確已代羅玫琦收受借款150萬元。而證人侯佩杉於99年5月19
    日到庭具結證稱：「（是否認識兩造及沈忠聖？）辦案件的
    時候才認識。」、「（98年間，羅玟琦、羅黃玉鳳是否曾出
    面向合作金庫建國分行申辦貸款並完成對保？）這件事情我
    知道，增貸的目的就是要將第一順位銀行的抵押權及第二順
    位被告的抵押權還掉，因為被告的利息會比較高，所以為了
    要省利息，原告才來要辦轉增貸。」、「（是誰跟你聯絡要
    申辦貸款的事情？）我有跟羅玫琦聯絡過，已經聯絡好要辦
    轉貸款之後，第二次原告羅黃玉鳳才出來，因為房子是原告
    羅黃玉鳳的，所以要她出面。」、「（證人是否知道羅玟琦
    、羅黃玉鳳申辦貸款之原因為何？）就是要還第二順位抵押
    權人即被告的債務。」、「（證人到銀行辦轉貸的時候，有
    哪些人在場？）原告羅玫琦、一位沈忠聖、還有我等三個人
    在合庫。」、「（原告羅黃玉鳳實際上有無出面？）第一次
    我們三個人在合庫辦對保之後，因為房子是原告羅黃玉鳳的
    名字，所以原告羅黃玉鳳要簽名，第二次原告羅黃玉鳳有到
    合庫補簽名。」等語（本院卷(二)第26頁、第26頁反面），又
    證人李宗憲於99年6月23日亦到庭具結證稱：「（原告羅黃
    玉鳳、羅玫琦申辦貸款的詳細情形為何？）大概是在98年的
    時候，證人侯佩杉說有一位小姐要來申辦貸款，我們先作估
    價，估價之後知道大概貸款的金額，我與侯佩杉聯繫，跟她
    說如果羅玫琦同意的話就可以來作徵信，後來羅玫琦就有來
    銀行寫申請書，徵信之後有同意這筆可以核貸，之後對保的
    時候，原告羅黃玉鳳、羅玫琦都有來，我有跟他們說，當初
    系爭南昌路房地的謄本上有設定第二順位民間的貸款，依照
    銀行的規定是要先把他還掉，我們才能去代償第一順位銀行
    的債務，我印象中羅玫琦說這筆錢是他朋友借的，但是我有
    告訴他說因為房屋已經設定第二順位，錢是誰借的對我們來
    說並不重要，主要是羅玫琦要先把第二順位的債務還掉，我
    們就先請他們溝通看看，後來因為他們無法解決第二順位的
    問題，所以就沒有核貸。」、「（當時有無提到為何要增貸
    ？）當時有聽說是要債務整合，當初是聽侯佩杉說是要幫債
    務人減輕利息負擔。」、「（是否記得羅玫琦在對保的時候
    ，是否有與沈忠聖一起來？）有。」、「（羅玫琦在跟沈忠
    聖一起來的時候，是否有聽到羅玫琦跟沈忠聖爭執借款到底
    是誰借的？）沒有。」、「（羅玫琦、沈忠聖是去找你做什
    麼？）是寫申請書的時候一起來的。」、「（寫申請書的時
    候有無說什麼？）沒有，寫完就離開了。」、「（寫申請書
    時，羅玫琦是否有說到錢不是他借的？）沒有，是對保當天
    才說的。」等語（本院卷(二)第48頁反面至第50頁），可知羅
    玫琦確實為返還第二順位抵押權之債務而出面向銀行申辦貸
    款，第一次至銀行填寫申請書時係與沈忠盛一起前往，期間
    均未表示其並未向被告借款，且如羅玫琦並未收受被告之借
    款150萬元，何需再向銀行申請增貸以還清第二順位抵押權
    債務，足證羅玫琦確已收受150萬元借款。至證人李宗憲雖
    證稱羅玫琦曾表示借款是朋友所借云云，惟如該筆150萬元
    借款並非羅玫琦所借，何以羅玫琦願以其母親即原告所有之
    系爭房地設定抵押權予被告，是原告辯稱借款為沈忠盛所借
    ，即屬無據，亦非可採。
五、綜上所述，羅玫琦與被告間確有消費借貸關係存在，被告亦
    已將150萬元借款交付予羅玫琦之代理人沈忠盛，羅玫琦並
    以原告所有之系爭房地為被告設定抵押權以為擔保，是兩造
    間確實存在不動產抵押權設定契約。從而，原告依強制執行
    法第14條規定，請求本院98年度司執字第101102號拍賣抵押
    物強制執行事件所為之強制執行程序應予撤銷，為無理由，
    應予駁回。
六、本件事證已臻明確，兩造其餘攻擊防禦方法核與判決結果不
    生影響，爰不另一一論述，併此敘明。
七、據上論結，本件原告之訴為無理由，依民事訴訟法第78條，
    判決如主文。
中    華    民    國    99    年     8    月    12    日
                  民事第四庭    審判長法  官  周祖民
                                      法  官  張文毓
                                      法  官  林怡伸
以上正本係照原本作成
如對本判決上訴，須於判決送達後20日內向本院提出上訴狀
中    華    民    國    99    年     8    月    12    日
                                      書記官  施若娟

司法院資訊處製作；財團法人民間司法改革基金會備份。
